【裁判字號】    99,上訴,917
【裁判日期】    990930
【裁判案由】    違反臺灣地區與大陸地區人民關係條例等
【裁判全文】
臺灣高等法院高雄分院刑事判決         99年度上訴字第917號
上  訴  人
即  被  告  甲○○
選任辯護人  康進益律師
上列上訴人因違反臺灣地區與大陸地區人民關係條例等案件，不
服臺灣高雄地方法院98年度訴字第1128號中華民國99年3 月30日
第一審判決（起訴案號：臺灣高雄地方法院檢察署98年度偵字第
1848 號 ），提起上訴，本院判決如下：
     主  文
原判決撤銷。
甲○○共同連續使大陸地區人民非法進入臺灣地區，處有期徒刑
壹年捌月，減為有期徒刑拾月；緩刑參年，並向國庫支付新台幣
伍萬元。
     事  實
一、甲○○分別與丙○○、乙○○（以上2 人已分經原審判決有
    罪確定）共同基於使大陸地區人民非法入境臺灣地區及行使
    公務員登載不實文書之犯意聯絡，甲○○並基於概括犯意，
    連續於：
    (一)92年10月2 日，甲○○與丙○○出境至大陸地區，92年10
      月9 日在大陸地區福建省福州市，欠缺結婚真意之丙○○
      及大陸地區女子歐強玲登記結婚。92年10月10日，甲○○
      、丙○○即返回臺灣地區，並推由丙○○於92年10月28日
      至高雄縣大寮鄉戶政事務所辦理結婚登記，使不知情之該
      管公務員將歐強玲為丙○○配偶之不實事項登載於職務上
      所掌之戶籍登記簿上，丙○○再持上開登記不實之戶籍謄
      本向內政部入出國及移民署申請大陸地區女子歐強玲以配
      偶名義入境來臺，而行使公務員登載不實文書，足生損害
      於戶政機關對戶籍登記資料管理之正確性。93年3 月6 日
      ，大陸地區女子歐強玲遂由高雄小港機場非法入境進入臺
      灣地區。
    (二)92年10月23日，甲○○與乙○○出境至大陸地區，92年10
      月24日在大陸地區福建省福州市，欠缺結婚真意之乙○○
      及大陸地區女子林碧珠登記結婚。92年10月26日，甲○○
      、乙○○即返回臺灣地區，並推由乙○○於92年11月10日
      至高雄縣大寮鄉戶政事務所辦理結婚登記，使不知情之該
      管公務員將林碧珠為乙○○配偶之不實事項登載於職務上
      所掌之戶籍登記簿上，乙○○再持上開登記不實之戶籍謄
      本於93年1 月7 日向內政部入出國及移民署申請林碧珠以
      配偶名義入境來臺，而行使公務員登載不實文書，足生損
      害於戶政機關對戶籍登記資料管理之正確性。惟乙○○因
      未通過面談，致林碧珠無法進入臺灣地區。
二、案經高雄市政府警察局少年警察隊報告臺灣高雄地方法院檢
    察署檢察官偵查起訴。
     理  由
一、證據能力之說明：
    (一)乙○○於警詢及原審99年1 月2 日訊問中係以被告身分陳
      述，自無具結之問題，且得作為彈劾乙○○於本院審理中
      結證所述真實性。
    (二)谷雨農雖於本案原審審理中之98年12月25日死亡，致未能
      使谷雨農於審判中以證人身分經檢察官、被告甲○○及辯
      護人交互詰問，然谷雨農已於偵查中以證人身分具結作證
      ，而谷雨農於警詢中之陳述復無證明足佐具有可信之特別
      情況，且為證明犯罪事實之存否所必要，即無從依刑事訴
      訟法第159 條之3 規定認有證據能力。
二、訊據上訴人即被告（下稱被告）甲○○否認有使大陸地區人
    民非法入境臺灣地區及行使公務員登載不實文書犯行，辯稱
    其並未仲介丙○○、乙○○到大陸地區假結婚等語。
三、經查：
    (一)丙○○、乙○○於事實欄一所載時間分別與大陸地區女子
      歐強玲、林碧珠結婚及辦理結婚登記，而後歐強玲已經申
      請許可進入臺灣地區，林碧珠則未經許可進入臺灣地區等
      事實，有丙○○結婚登記申請書、結婚證明書、結婚證、
      戶籍謄本、大陸地區人民進入臺灣地區旅行證申請書、丙○○旅客入出境紀錄查詢、大陸地區女子歐強玲旅客入出
      境紀錄查詢、乙○○之結婚登記申請書、結婚證明書、結
      婚證、戶籍謄本、大陸地區人民進入臺灣地區旅行證申請
      書、乙○○旅客入出境紀錄查詢、大陸地區女子林碧珠旅
      客入出境紀錄查詢附卷可稽（見警卷第25－44、80－95頁
      ），自堪以認定。
    (二)被告甲○○固辯稱其並未仲介丙○○、乙○○到大陸地區
      假結婚等語。然丙○○、乙○○係因被告甲○○仲介而分
      別與大陸地區女子歐強玲、林碧珠辦理假結婚之情，已分
      據證人乙○○於偵查中及證人丙○○於原審、本院審理中
      結證明確（見偵查卷第8 頁、原審訴字卷第59－67頁、本
      院卷第69－75頁）；且被告甲○○於92年10月2 日、92年
      10 月23 日確有陪同丙○○、乙○○至大陸地區，並於92
      年10月10日、92年10月26日陪同丙○○、乙○○返回臺灣
      地區，此有被告甲○○之旅客入出境紀錄查詢附卷可稽（
      見警卷第13－16頁）；再丙○○、乙○○亦均經原審判決
      罪刑確定，有原審法院98年訴字第1128號刑事判決在卷足
      憑（見原審訴字卷第132 －135 、217 －220 頁）。至證
      人乙○○嗣於本院審理中固結證改稱其係經由丙○○介紹
      與大陸地區女子林碧珠結婚，不認識被告甲○○等語（見
      本院卷第52－54頁）；然參以證人乙○○於警詢、偵查及
      原審99年1 月2 日訊問中均已陳明其係被告甲○○帶領至
      大陸地區與女子林碧珠假結婚等語（見警卷第75－77頁、
      偵查卷第8 頁、原審訴字卷第111 －113 頁），倘證人乙○○確係自行至大陸地區與女子林碧珠結婚，且證人乙○○與被告甲○○倘確不認識，其與大陸地區女子林碧珠結
      婚概與被告甲○○無關，證人乙○○豈有於警詢、偵查及
      原審訊問中為虛偽陳述，而故予誣指被告甲○○及陷自己
      於不利之理？足佐證人乙○○於本院改稱不認識被告甲○○一節，顯係事後迴護之詞，不足採信。被告甲○○辯稱
      並未仲介丙○○、乙○○到大陸地區假結婚等語，無非卸
      責之詞，無可採取。
    綜上所述，被告甲○○使大陸地區人民非法入境臺灣地區及
    行使公務員登載不實文書，事證明確，犯行均堪以認定。
四、按行為後法律有變更者，適用行為時之法律。但行為後之法
    律有利於行為人者，適用最有利於行為人之法律，刑法第2
    條第1 項定有明文。經查，被告行為後，刑法已經修正，並
    自95年7 月1 日施行，即應依上開規定比較適用，茲詳述如
    下：
    (一)修正前刑法第28條原規定：「二人以上共同『實施』犯罪
      之行為者，皆為共同正犯」，被告行為後，刑法第28條修
      正為：「二人以上共同『實行』犯罪之行為者，皆為共同
      正犯」，將舊法之「實施」修正為「實行」。原「實施」
      之概念，包含陰謀、預備、著手及實行等階段之行為，修
      正後僅共同「實行」犯罪行為始成立共同正犯。是新法共
      同正犯之範圍已有限縮，排除陰謀犯、預備犯之共同正犯
      。新舊法就共同正犯之範圍既因此而有所變動，自屬犯罪
      後法律有變更，經比較新舊法結果，以被告行為後之法律
      較有利被告。
    (二)被告行為後，刑法第55條牽連犯之規定，業於94年1 月7
      日修正公布刪除，並於95年7 月1 日施行，則被告之犯行
      ，因行為後新法業已刪除牽連犯之規定，此刪除雖非犯罪
      構成要件之變更，但顯已影響行為人刑罰之法律效果，自
      屬法律有變更，依刑法第2 條第1 項規定，比較新、舊法
      結果，仍應適用較有利於被告之行為時法律即舊法論以牽
      連犯（最高法院95年第8 次刑事庭會議決議參照）。
    (三)被告行為後，刑法第56條連續犯之規定，業於94年1 月7
      日修正公布刪除，並於95年7 月1 日施行，則被告之犯行
      ，因行為後新法業已刪除連續犯之規定，此刪除雖非犯罪
      構成要件之變更，但顯已影響行為人刑罰之法律效果，自
      屬法律有變更，依新法第2條 第1 項規定，比較新、舊法
      結果，仍應適用較有利於被告之行為時法律即舊法論以連
      續犯（最高法院95年第8 次刑事庭會議決議參照）。
    (四)又比較新舊法之罪刑孰為最有利，比較時應就罪刑有關之
      共犯、未遂犯、連續犯、牽連犯、結合犯，以及累犯加重
      、自首減輕暨其他法定加減原因（如身分加減）與加減例
      等一切情形，綜其全部罪刑之結果而為比較。經綜合上述
      之比較，因依修正前刑法規定論處，較有利於被告，故應
      適用修正前刑法規定。
    (五)修正後刑法第25條第2 項關於一般未遂犯處罰效果之規定
      ，僅係修正前刑法第26條前段所改列，非屬犯罪後法律有
      變更；又刑法第59條規定於95年7 月1 日修正公布施行，
      然本條乃增列文字，將適用條件予以明文化，故均毋庸比
      較新舊法，併此敘明。
五、核被告甲○○所為，係犯刑法第216 條、第214 條之行使公
    務員登載不實公文書罪及臺灣地區與大陸地區人民關係條例
    第79條第1 項使大陸地區人民非法進入臺灣地區既罪、同條
    第4 項、第1 項使大陸地區人民非法進入臺灣地區未遂罪。
    又被告甲○○分別與丙○○、乙○○各就其等以假結婚方式
    使大陸地區人民非法進入臺灣地區既、未遂犯行，彼此間有
    犯意聯絡及行為分擔，應論以共同正犯；被告甲○○與丙○○、乙○○、大陸地區女子歐強玲、林碧珠就行使公務員登
    載不實公文書犯行，彼此間有犯意聯絡及行為分擔，應論以
    共同正犯。被告甲○○先後2 次行使公務員登載不實公文書
    及使大陸地區人民非法進入臺灣地區，各係時間緊接，所犯
    構成要件相同，均為連續犯，應各依修正前刑法第56條規定
    論以使公務員登載不實公文書一罪及使大陸地區人民非法進
    入臺灣地區既遂一罪，並各加重其刑。被告甲○○所犯上開
    2 罪，有方法、目的之牽連關係，應依修正前刑法第55條規
    定論以較重之臺灣地區與大陸地區人民關係條例第79條第1
    項使大陸地區人民非法進入臺灣地區既遂罪。至上開證人丙○○、乙○○固曾證稱其等擔任假老公均獲有代價酬勞，然
    本件被引進之大陸地區女子均未到案，全卷亦無證據足認被
    告甲○○之所為可獲何種營利利益，而使大陸地區女子進入
    臺灣地區之原因多端，既乏事證足認被告甲○○有何營利意
    圖，檢察官起訴法條尚屬無誤，附此敘明。
六、原審據以論處被告甲○○罪刑，固非無見。惟查：(一)被告甲○○於93年1 月7 日向內政部入出國及移民署申請大陸地區
    女子林碧珠以配偶名義入境來臺，而著手使大陸地區人民非
    法進入臺灣地區，因未通過面談，致林碧珠無法進入臺灣地
    區，被告甲○○此部分所為係犯臺灣地區與大陸地區人民關
    係條例第79條第4 項、第1 項使大陸地區人民非法進入臺灣
    地區未遂罪，原判決未予論述，尚有未當。(二)檢察官起訴認
    被告甲○○係犯臺灣地區與大陸地區人民關係條例第79 條
    第1 項使大陸地區人民非法進入臺灣地區罪，原判決認被告
    甲○○係構成臺灣地區與大陸地區人民關係條例第79條第2
    項意圖營利而使大陸地區人民非法進入臺灣地區罪，然並未
    說明被告甲○○有何營利意圖及其證明方法，遽依該條項罪
    名論處，又未於理由中敘明如何變更起訴法條逕予審判，亦
    有未合。(三)再連續犯罪之一部，既與他罪牽連，自應包括的
    先將全部之連續各行為，論以一罪，再按牽連犯例從一重處
    斷（最高法院74年台上字第6450號判例可資參照）。原判決
    就被告甲○○所犯行使公務員登載不實公文書罪及使大陸地
    區人民非法進入臺灣地區罪，先說明被告甲○○係以行使使
    公務員登載不實事項於公文書之行為為手段，以達成使大陸
    地區人民非法進入臺灣地區犯行之目的，核屬牽連犯，應分
    別依修正前刑法第55條論以較重之使大陸地區人民非法進入
    臺灣地區罪，續說明被告甲○○先後多次使大陸地區人民歐
    強玲、林碧珠非法進入臺灣地區既遂、未遂，其行為之時間
    緊接、犯意概括、所犯構成要件相同，為連續犯，應僅論以
    一罪，即有違誤。(四)被告甲○○被訴與谷雨農共同犯行使公
    務員登載不實公文書罪及使大陸地區人民非法進入臺灣地區
    罪部分尚屬不能證明（詳後述），原判決認被告甲○○有此
    部分犯行，同有不當。被告甲○○上訴意旨否認犯罪，指摘
    原判決不當，雖無理由，惟原判決既有上開可議之處，仍應
    由本院將原判決撤銷改判。爰審酌被告甲○○利用臺灣男子
    以假結婚之方式使大陸地區女子非法進入臺灣地區，影響國
    家入出境管理及社會治安之安全性，又使公務員就不實事項
    登載於公文書上，足以生損害於戶政機關對結婚登記及戶政
    管理之正確性，惟念及被告甲○○僅使大陸地區女子歐強玲
    非法進入臺灣地區等一切情狀，量處如主文所示之刑。又被
    告甲○○犯罪時間均在96年4 月24日以前，合於中華民國九
    十六年罪犯減刑條例所定之減刑條件，且無不得減刑之情形
    ，爰依該條例減其宣告刑二分之一。再被告甲○○未曾受有
    期徒刑以上刑之宣告，有被告前案紀錄表可憑，且被告甲○○犯本件行使公務員登載不實公文書及使大陸地區人民非法
    進入臺灣地區之罪後，迄本件辯論終結前，均未曾再犯，則
    其經此偵、審程序教訓，應知警惕，諒無再犯之虞，本院認
    所宣告之刑，以暫不執行為適當，併諭知緩刑3 年，並向國
    庫支付5 萬元，以勵自新。
七、公訴意旨另略以：被告甲○○與谷雨農（98年12月25日死亡
    ，已經原審判決不受理確定）均意圖使大陸地區人民非法入
    境臺灣地區藉此獲取利益，由被告甲○○約定給付谷雨農報
    酬，谷雨農則同意與大陸地區女子辦理假結婚。被告甲○○
    與谷雨農即共同基於圖利使大陸地區人民非法入境臺灣地區
    及行使公務員登載不實文書之犯意聯絡，由被告甲○○陪同
    谷雨農於92年10月23日出境至大陸地區，谷雨農及大陸地區
    女子陳匯明均欠缺結婚真意，仍於92年10月24日在大陸地區
    福建省福州市登記結婚。谷雨農再於92年11月10日至高雄縣
    林園鄉戶政事務所辦理結婚登記，使不知情之該管公務員將
    陳匯明為谷雨農配偶之不實事項登載於職務上所掌之戶籍登
    記簿上，谷雨農再持上開登記不實之戶籍謄本向內政部入出
    國及移民署申請陳匯明以配偶名義入境來臺，而行使公務員
    登載不實文書，足生損害於戶政機關對戶籍登記資料管理之
    正確性。93年2 月29日，陳匯明遂由高雄小港機場非法入境
    進入臺灣地區。因認被告甲○○此部分亦涉犯刑法第216 條
    、第214 條之行使公務員登載不實公文書罪及臺灣地區與大
    陸地區人民關係條例第79條第1 項使大陸地區人民非法進入
    臺灣地區罪嫌。經查，谷雨農與大陸地區女子陳匯明結婚及
    辦理結婚登記，而後陳匯明經申請許可進入臺灣地區之情，
    有谷雨農之結婚登記申請書、結婚證明書、結婚證、戶籍謄
    本、大陸地區人民進入臺灣地區旅行證申請書、谷雨農旅客
    入出境紀錄查詢、大陸地區女子陳匯明旅客入出境紀錄查詢
    附卷可稽（見警卷第49－74頁），自堪認定。惟訊據被告甲○○否認有此部分行使公務員登載不實公文書罪及使大陸地
    區人民非法進入臺灣地區犯行，且證人谷雨農於偵查中結證
    及於原審以被告身分均陳稱其與大陸地區女子陳匯明係真結
    婚等語（見偵查卷第7 －8 、22頁、原審卷第27－31頁）；
    至谷雨農於警詢固陳述其係經由被告甲○○仲介而與大陸地
    區女子陳匯明假結婚等語（見警卷第45－48頁），但谷雨農
    於警詢中陳述並無證據能力，已如前述；此外，復無其他積
    極證據足佐被告甲○○有仲介谷雨農與大陸地區女子林碧珠
    假結婚之犯行，被告甲○○此部分犯罪尚難證明，惟公訴人
    因認被告甲○○此部分與前開有罪部分屬連續犯裁判上一罪
    關係，故不另為無罪諭知。
八、原審同案被告丙○○、乙○○部分已經原審判決有罪確定，
    原審同案被告谷雨農均已經原審判決不受理確定，自不另論
    列，附此敘明。
據上論結，應依刑事訴訟法第369 條第1 項前段、第364 條、第
299 條第1 項前段，臺灣地區與大陸地區人民關係條例第79條第
1 項，刑法第11條前段、第2 條第1 項前段，修正前刑法第28條
、第55條、第56條，刑法第216 條、第214 條、第74條第1 項、
第2 項第4 款，刑法施行法第1 條之1 ，中華民國九十六年罪犯
減刑條例第2 條第1 項第3 款、第7 條，判決如主文。
本案經檢察官劉玲興到庭執行職務。
中    華    民    國    99    年    9     月    30    日
                    刑事第八庭  審判長法  官 洪兆隆
                                      法  官 張盛喜
                                      法  官 郭玫利
以上正本證明與原本無異。
如不服本判決應於收受本判決後10日內向本院提出上訴書狀，其
未敘述上訴理由者，並得於提起上訴後10日內向本院補提理由書
狀（均須按他造當事人之人數附繕本）「切勿逕送上級法院」。
中    華    民    國    99    年    9     月    30    日
                                      書記官 梁美姿
附錄本判決論罪科刑法條
臺灣地區與大陸地區人民關係條例第79條第1 項：
違反第15條第1 款規定者，處1 年以上7 年以下有期徒刑，得併
科新臺幣1 百萬元以下罰金。
中華民國刑法第214條：
明知為不實之事項，而使公務員登載於職務上所掌之公文書，足
以生損害於公眾或他人者，處3 年以下有期徒刑、拘役或5 百元
以下罰金。
中華民國刑法第216條：
行使第210 條至第215 條之文書者，依偽造、變造文書或登載不
實事項或使登載不實事項之規定處斷。

司法院資訊處製作；財團法人民間司法改革基金會備份。
